臺灣桃園地方法院刑事判決
110年度訴字第483號
公  訴  人  臺灣桃園地方檢察署檢察官 
被      告  趙令贊


選任辯護人  陳文正律師
上列被告因違反廢棄物清理法案件，經檢察官提起公訴（109年
度偵緝字第1857號），本院判決如下：
    主  文
趙令贊犯廢棄物清理法第四十六條第四款前段之非法清理廢棄物
罪，處有期徒刑陸月，如易科罰金，以新臺幣壹仟元折算壹日。
緩刑參年，並應於本判決確定後陸個月內，向公庫支付新臺幣參
萬元。
    事  實
一、趙令贊於民國107年間，為「建星企業社」之負責人，並於1
    07年6月30日向呂理金承租其位在桃園市○○區○○段○○○段0000
    地號土地（下稱2173地號土地），約定租賃期間自107年6月
    30日起至127年6月30日止，每月租金新臺幣3萬5,000元。趙
    令贊明知未經主管機關許可，不得提供土地堆置廢棄物，且
    從事廢棄物清除、處理業務者，應向直轄市、縣（市）主管
    機關或中央主管機關委託之機關申請核發公民營廢棄物清除
    機構許可文件後，始得受託清除廢棄物業務，竟未經主管機
    關許可，亦未取得許可文件，即基於提供土地堆置廢木材混
    合物及清除、貯存廢木材混合物之犯意，自108年6月21日下
    午5時30分許起至108年7月3日下午4時31分許止，將於他處
    拆除工程所產出之廢木材混合物，載運至其管理之上開土地
    堆置，而從事廢棄物之清除及貯存業務。嗣經桃園市政府環
    境保護局（下稱桃園市環保局）據報於108年6月21日下午4
    時50分許、同年7月3日下午4時31許、同年8月26日上午10時
    41分許、同年10月23日上午10時5分許，均派員前往上開土
    地稽查，並於同年7月3日下午4時31許，查獲廢木材混合物2
    堆（第1堆長8.5公尺x高1.3公尺x寬2.4公尺；第2堆長7公尺
    x2.6公尺x高2公尺)，始悉上情。　
二、案經內政部警政署保安警察第七總隊刑事警察大隊報告臺灣
    桃園地方檢察署檢察官偵查起訴。
    理  由
壹、程序部分：
一、按刑事訴訟法第273條第1項第1款規定，法院得於第一次審
    判期日前，傳喚被告或其代理人，並通知檢察官、辯護人、
    輔佐人到庭，行準備程序，為起訴效力所及之範圍與有無變
    更檢察官所引應適用法條之情形之處理。而檢察官之起訴書
    固應記載被告之犯罪事實及所犯法條，惟如記載不明確或有
    疑義，事關法院審判之範圍及被告防禦權之行使，自應於準
    備程序中，經由訊問或闡明之方式，先使之明確。茍法院就
    起訴書所記載關於被告犯罪事實及所犯法條不明確或有疑義
    之部分，經由訊問或闡明之方式，加以更正，當事人復無爭
    執，則法院就已更正之被告犯罪事實及所犯法條，依法定訴
    訟程序進行審判，即不能指為違法（最高法院109年度台上
    字第5859號判決意旨參照）。依本案起訴書犯罪事實欄之記
    載，僅稱被告自107年6月30日起至108年8月26日止，向不特
    定對象收取廢木材、廢塑膠、廢鐵、廢磚瓦等一般事業廢棄
    物後，陸續載運至上開土地堆置，而提供該土地堆置上開廢
    棄物，則起訴範圍是否限於現場查獲之廢木材混合物，有所
    疑義，嗣經公訴檢察官以補充理由書敘明「…於108年7月3日
    前某時，提供其所承租位於桃園市○○區○○段○○○段0000地號
    土地，堆置廢木材混合物2堆（現場量測第1堆長8.5公尺x高
    1.3公尺x寬2.4公尺；第2堆長7公尺x2.6公尺x高2公尺)，並
    於同年8月26日某時以挖土機將該2堆廢木材混合物壓至破碎
    後在前開土地焚燒，以此方式非法從事廢棄物之清除。」等
    語（見本院訴卷二第143至144頁），本院即應僅就該查獲廢
    木材混合物2堆為審理範圍。
二、按被告以外之人於審判外之陳述，雖不符刑事訴訟法第159
    條之1至第159條之4規定得為證據之情形，而經當事人於審
    判程序同意作為證據，法院審酌該言詞陳述或書面陳述作成
    時之情況，認為適當者，亦得為證據；次按當事人、代理人
    或辯護人於法院調查證據時，知有第159條第1項不得為證據
    之情形，而未於言詞辯論終結前聲明異議者，視為有前項之
    同意，刑事訴訟法第159條之5第1項、第2項分別定有明文。
    又按刑事訴訟法第159條之5立法意旨，在於確認當事人對於
    傳聞證據有處分權，得放棄反對詰問權，同意或擬制同意傳
    聞證據可作為證據，屬於證據傳聞性之解除行為，如法院認
    為適當，不論該傳聞證據是否具備刑事訴訟法第159條之1至
    第159條之4所定情形，均容許作為證據，不以未具備刑事訴
    訟法第159條之1至第159條之4所定情形為前提（最高法院10
    4年度第3次刑事庭會議決議意旨參照）。經查，本判決所引
    用被告以外之人於審判外之陳述，或經檢察官引為證據使用
    ，被告及辯護人均表示同意有證據能力（見本院訴卷二第27
    頁），或經本院調查證據時提示，檢察官、被告及其辯護人
    均未爭執證據能力（見本院訴卷二第175至183頁），本院審
    酌該等證據之取得過程並無瑕疵，與本案待證事實間復具有
    相當之關聯性，應得作為證據。
貳、實體部分：
一、上開犯罪事實，業據被告趙令贊於警詢及本院審理中均坦承
    不諱（見偵卷第11頁；本院訴卷二第187頁），核與證人黃
    琮倫、呂理金及林思宏之證述大致相符（見偵卷第49至51頁
    、第197至199頁、第243至244頁；本院訴卷二第89至118頁
    、第169至175頁），並有桃園市環保局環境稽查工作紀錄表
    4份暨現場照片、監視器影像翻拍照片總計111張、北區督察
    大隊督察紀錄1份暨現場照片10張、房屋租賃契約書、土地
    租賃契約書各1份、2173地號土地空照圖3張、桃園市大溪地
    政事務所109年6月18日溪地測字第1090008442號函所檢附21
    73地號土地地籍套繪圖1份及現場照片（含監視器影像翻拍
    照片）24張等（見偵卷第15至34頁、第63至109頁、第217至
    221頁、第233至235頁）在卷可稽。
二、按廢棄物清理法所稱之廢棄物，分左列2種：(一)一般廢棄
    物：垃圾、糞尿、動物屍體或其他非事業機構所產生足以污
    染環境之固體或液體廢棄物；(二)事業廢棄物：1.有害事業
    廢棄物：由事業機構所產生具有毒性、危險性，其濃度或數
    量足以影響人體健康或污染環境之廢棄物。2.一般事業廢棄
    物：由事業機構所產生有害事業廢棄物以外之廢棄物；從事
    廢棄物清除、處理業務者，應向直轄市、縣（市）主管機關
    或中央主管機關委託之機關申請核發公民營廢棄物清除處理
    機構許可文件後，始得受託清除、處理廢棄物業務，廢棄物
    清理法第2條第1、2項、第41條第1項定有明文。而工程施工
    建造、建築拆除、裝修工程及整地刨除所產生之事業廢棄物
    ，固屬內政部於102年6月17日修正公布之「營建事業廢棄物
    再利用種類及管理方式」編號7所規定之「營建混合物」；
    然依其規定，須經具備法定資格（編號7第3點）及具廢棄物
    分類設備或能力之再利用機構，將產生之營建事業廢棄物加
    以分類（編號7第4點），經分類作業後，屬營建剩餘土石方
    部分依「營建剩餘土石方處理方案」處理；屬內政部公告之
    一般事業廢棄物再利用種類部分，依公告之管理方式辦理；
    至其他非屬營建剩餘土石方，亦非屬公告可再利用部分，應
    依廢棄物清理法規定清除處理或再利用，送往合法掩埋場、
    焚化廠、合法廢棄物代處理機構或再利用事業機構（編號7
    第5點）。亦即，僅在分類後，依相關規定處理可作為資源
    利用者，始非屬於廢棄物，倘若未經分類，即非屬「營建剩
    餘土石方」或「一般事業廢棄物再利用種類」，自仍應依廢
    棄物清理法之規定清除、處理或再利用（最高法院106年度
    台上字第3834號判決參照）；簡言之，營建混合物僅在經具
    備法定資格及廢棄物分類設備或能力之再利用機構分類後，
    可作為資源利用者，始非屬於廢棄物，倘若未經分類，即非
    屬「營建剩餘土石方」或「一般事業廢棄物再利用種類」，
    仍應依廢棄物清理法第41條第1項規定取得清除、處理許可
    文件後，始得從事營建事業廢棄物之貯存、清除、處理，違
    反者，仍有廢棄物清理法第46條第4款處罰規定之適用。查
    本案土地確有被告堆置之廢木材混合物等廢棄物，顯然未經
    分類，有現場照片等在卷可憑，是本件廢棄物應屬於一般事
    業廢棄物，洵可認定，與事業廢棄物再利用之情不同，被告
    既未領有主管機關核發之公民營廢棄物清除處理許可文件，
    亦非屬具備廢棄物分類設備或能力之再利用機構，仍有廢棄
    物清理法第46條處罰規定之適用。
三、次按行政院環保署依廢棄物清理法第36條第2項規定訂頒有
    「事業廢棄物貯存清除處理方法及設施標準」，而依其第2
    條第1、2款規定，所謂「貯存」，指事業廢棄物於清除、處
    理前，放置於特定地點或貯存容器、設施內之行為；「清除
    」則指事業廢棄物之收集、運輸行為；本案被告收集廢木材
    混合物等一般事業廢棄物，並堆置在2173地號土地，是被告
    之行為，已該當廢棄物清理法所稱「清除行為」及「貯存行
    為」。
四、綜上，被告上開任意性自白核與事實相符，自可採為論罪科
    刑之依據。本件事證已臻明確，被告犯行洵堪認定，應依法
    論科。
五、論罪科刑：
（一）按廢棄物清理法第46條第4款之未領有許可文件清理廢棄
      物罪，其犯罪主體，不以廢棄物清理業者為限，只要未依
      第41條第1項規定領有廢棄物清除、處理許可文件，而從
      事貯存、清除、處理廢棄物，即為該當（最高法院109年
      度台上大3338號大法庭裁定、109年度台上字第3338號判
      決意旨參照）。故被告將一般事業廢棄物載運至其管理之
      2173地號土地置堆置，分屬提供土地堆置廢棄物並從事廢
      棄物之貯存、清除業務。是核被告所為，係犯廢棄物清理
      法第46條第3款之非法提供土地堆置廢棄物及同條第4款前
      段之非法清理廢棄物罪。
（二）按廢棄物清理法第46條所列第1至6款之罪，係各自獨立之
      罪名，並非犯某一罪之各種加重條件，且同條第3款之未
      經主管機關許可，提供土地回填、堆置廢棄物罪，與同條
      第4款之未依廢棄物清理法第41條第1項規定領有廢棄物清
      除、處理許可文件，從事廢棄物貯存、清除、處理罪，其
      罪名與犯罪態樣互殊，自無包括論以集合犯一罪之餘地（
      最高法院105年度台上字第2128號判決意旨參照）。又廢
      棄物清理法第46條第3款所稱「未經主管機關許可，提供
      土地回填、堆置廢棄物」，立法目的在於限制廢棄物之回
      填、堆置用地，必須事先通過環保主管機關之評估、審核
      ，以確保整體環境之衛生與安全。提供土地回填、堆置廢
      棄物所造成之環境污染及負面衝擊，固然較單純運送廢棄
      物之清除行為危險性為高，然同條第4款未經許可處理廢
      棄物罪，亦包含對於逸脫於主管機關之審核取得廢棄物處
      理許可文件，而仍從事舉凡廢棄物掩埋、棄置等最終處置
      或其他中間處理、再利用等處理行為，則於此一廢棄物掩
      埋、棄置之最終處置行為，該執行者並未經過主管機關審
      核其條件、自有設施、分級、專業技術人員設置等以評估
      是否具有安全無虞進行最終處置廢棄物之能力，貿然從事
      廢棄物之最終處置，可能對於整體環境之衛生、安全造成
      更高之危險，故非法清理廢棄物之罪質，應較非法提供土
      地堆置廢棄物罪之罪質為重。本案被告基於單一目的，提
      供土地堆置廢棄物及清理廢棄物，同時犯廢棄物清理法第
      46條第3款之非法提供土地堆置廢棄物罪及同條第4款前段
      之非法清理廢棄物罪，為想像競合犯，應從一重之廢棄物
      清理法第46條第4款非法清理廢棄物罪處斷。
（三）按集合犯乃其犯罪構成要件中，本就預定有多數同種類之
      行為將反覆實行，立法者以此種本質上具有複數行為，反
      覆實行之犯罪，歸類為集合犯，特別規定為一個獨立之犯
      罪類型，例如收集犯、常業犯等，廢棄物清理法第46條第
      4款前段之非法清理廢棄物罪，係以未依同法第41條第1項
      規定領有廢棄物清除、處理許可文件而受託清除、處理廢
      棄物者為犯罪主體，再依該第41條第1項前段以觀，可知
      立法者顯然已預定廢棄物之清除、處理行為通常具有反覆
      實行之性質。是本罪之成立，本質上即具有反覆性，而為
      集合犯（最高法院104年度第9次刑事庭會議決議意旨參照
      ）。又該決議係針對同一被告未領有廢棄物清除、處理許
      可文件，於同一期間多次僱請不特定之不知情工人，載運
      一般事業廢棄物，至同一土地傾倒堆置、回填，而從事廢
      棄物之清除、處理之提案設題事例，所作成之統一見解。
      至法院受理之違反廢棄物清理法案件，是否具有集合犯之
      關係，仍應依具體個案事證為判斷。倘犯罪主體之共犯不
      同，犯罪時間相隔一段日期未部分重疊或密接，犯罪地點
      之清除、處理廢棄物之場所並不相同，犯罪行為之清除、
      處理廢棄物之手法態樣亦不一致，自不能僅因行為人始終
      未依同法第41條第1項規定領有廢棄物清除、處理許可文
      件，即認行為人前後所為之清除、處理廢棄物行為，均係
      「集合犯」一罪（最高法院108年度台上字第2027號判決
      意旨參照）。查被告自108年6月21日下午5時30分許起至1
      08年7月3日下午4時31分許止為桃園市環保局稽查前，貯
      存及清除廢棄物行為，屬集合犯，僅論以一罪。
（四）刑事審判旨在實現刑罰權之分配的正義，故法院對有罪被
      告之科刑，應符合罪刑相當之原則，使輕重得宜，罰當其
      罪，以契合社會之法律感情，此所以刑法第57條明定科刑
      時應審酌一切情狀，尤應注意該條所列10款事項以為科刑
      輕重之標準，並於同法第59條賦予法院以裁量權，如認犯
      罪之情狀顯可憫恕，認科以最低度刑仍嫌過重者，得酌量
      減輕其刑。又刑法第59條關於犯罪之情狀顯可憫恕，認科
      以最低刑度仍嫌過重者，得減輕其刑之規定，係立法者賦
      予審判者之自由裁量權，俾就具體之個案情節，於宣告刑
      之擇定上能妥適、調和，以濟立法之窮。是該條所謂犯罪
      之情狀，乃泛指與犯罪相關之各種情狀，自亦包含同法第
      57條所定10款量刑斟酌之事項，亦即該2法條所稱之情狀
      ，並非有截然不同之領域。而94年2月2日修正公布、95年
      7月1日施行之刑法第59條修正立法理由稱：「本條所謂『
      犯罪之情狀可憫恕』，自係指裁判者審酌第57條各款所列
      事項以及其他一切與犯罪有關之情狀結果」等語，亦同此
      旨趣。查被告所為固構成犯罪，然被告自陳清理廢棄物僅
      屬其之附隨業務，其犯罪情節與靠非法清理廢棄物牟取暴
      利，嚴重破壞生態之業者有別，犯罪惡性尚有不同，且被
      告於本院審理時終能坦承犯罪，自陳已將現場清理完畢，
      有現場照片4張可佐（見本院訴卷二第195至201頁），又
      被告近20年來並無犯罪紀錄，此有臺灣高等法院被告前案
      紀錄表1份可憑，素行尚可，如量處法定最輕本刑即有期
      徒刑1年，猶嫌過重，顯有可憫恕之處，故本院依刑法第5
      9條之規定，減輕其刑。
（五）爰以行為人之責任為基礎，審酌被告近20年間並無刑事案
      件紀錄，素行尚可，然其本案貯存、清除廢棄物之數量尚
      非甚微，對環境保護造成一定危害，惟念及其犯後終能坦
      承犯行，並就案發現場清理完畢，態度尚可，兼衡其自陳
      小學畢業之學歷、職業為司機、家中經濟狀況普通之生活
      狀況（見本院訴卷二第187頁）等一切情狀，量處如主文
      所示之刑，並諭知易科罰金之折算標準。
（六）按受2年以下有期徒刑、拘役或罰金之宣告，而有下列情
      形之一，認以暫不執行為適當者，得宣告2年以上5年以下
      之緩刑，其期間自裁判確定之日起算：一、未曾因故意犯
      罪受有期徒刑以上刑之宣告者。查被告未曾因故意犯罪受
      有期徒刑以上刑之宣告，有臺灣高等法院被告前案紀錄表
      可考，其因法律觀念欠佳，一時失慮，致觸犯本案犯行，
      事後已坦承犯行，尚見悔意，經此偵審程序及刑之宣告，
      當知所警惕，信無再犯之虞，是本院認被告所宣告之刑以
      暫不執行為適當，爰予宣告緩刑3年，以啟自新。另為使
      緩刑發揮督促效力，並衡量被告之經濟狀況，乃命被告應
      於本判決確定後之6個月內，向公庫支付3萬元，作為緩刑
      之負擔。
六、公訴意旨另以：被告於同年8月26日某時以挖土機將該2堆廢
    木材混合物壓至破碎後在前開土地焚燒，以此方式非法從事
    廢棄物之清除等語，惟查，證人即桃園市環保局職員林思宏
    於本院審理中證稱：桃園市環保局於108年8月26日稽查時，
    發現現場廢木材混合物破碎，且有燃燒木材等處理廢棄物之
    情形，但當時現場挖土機沒有在作業，被告也不在現場等語
    （見本院訴卷二第91至92頁、第101至104頁），核與108年8
    月26日上午10時41分許桃園市環保局環境稽查工作紀錄簿記
    載：「稽查情形：…3、…現場勘察，發現該批傾倒廢木材亦
    混雜有廢塑膠、廢鐵、廢磚瓦等廢棄物，屬廢木材混合物（
    D-0799），旁有一挖土機將該批廢木材混合物破碎痕跡，並
    有燃燒木材情形，惟現場未發現有行為人。…」等語（見偵
    卷第79至80頁）相符，是本案是否為被告處理現場廢棄物，
    尚非無疑，檢察官此部分所指，即有未洽，原應為無罪之諭
    知，惟被告此部分犯嫌與本院前開論罪科刑之清除廢棄物罪
    間為想像競合之裁判上一罪關係，故本院不另為無罪之諭知
    ，併此敘明。
據上論斷，應依刑事訴訟法第299條第1項前段，廢棄物清理法第
46條第3款、第4款前段，刑法第11條前段、第55條、第59條、第
41條第1項前段、第74條第1項第1款、第2項第4款，判決如主文
。
本案經檢察官陳師敏提起公訴，檢察官劉哲名到庭執行職務。
中　　華　　民　　國　　111 　年　　3 　　月　　8 　　日
                  刑事第十五庭  審判長法  官  林龍輝
                                      法  官  吳軍良
                                      法  官  林岷奭
以上正本證明與原本無異。
如不服本判決應於收受判決後20日內向本院提出上訴書狀，並應
敘述具體理由。其未敘述上訴理由者，應於上訴期間屆滿後20日
內向本院補提理由書(均須按他造當事人之人數附繕本)「切勿逕
送上級法院」。 
　　　　　　　　　　　　　　　        書記官　林慈思
中　　華　　民　　國　　111 　年　　3 　　月　　9 　　日
附錄本案論罪科刑法條全文：
廢棄物清理法第46條
有下列情形之一者，處1年以上5年以下有期徒刑，得併科新臺幣
1千5百萬元以下罰金：
一、任意棄置有害事業廢棄物。
二、事業負責人或相關人員未依本法規定之方式貯存、清除、處
    理或再利用廢棄物，致污染環境。
三、未經主管機關許可，提供土地回填、堆置廢棄物。
四、未依第41條第1項規定領有廢棄物清除、處理許可文件，從
    事廢棄物貯存、清除、處理，或未依廢棄物清除、處理許可
    文件內容貯存、清除、處理廢棄物。
五、執行機關之人員委託未取得許可文件之業者，清除、處理一
    般廢棄物者；或明知受託人非法清除、處理而仍委託。
六、公民營廢棄物處理機構負責人或相關人員、或執行機關之人
    員未處理廢棄物，開具虛偽證明。